臺灣桃園地方法院民事判決　　　　　　　　96年度訴字第38號
原　　　告　乙○○
訴訟代理人　陳佳瑤律師
　　　　　　陳筱屏律師
複　代理人　吳佳育律師
被　　　告　甲○○○
　　　　　　　　　　　　號
訴訟代理人　周佳弘律師
上列當事人間請求返還土地等事件，於民國96年7 月24日言詞辯
論終結，本院判決如下：
    主  文
原告之訴及假執行之聲請均駁回。
訴訟費用由原告負擔。
    事  實
甲、原告方面：
一、聲明：
  (一)被告應將坐落桃園縣觀音鄉○○○段過溪子小段12、12之1
    、12之2 、12之3 、12之4 、12之5 、12之6 、12之7 、12
    之8 、12之9 、12之10、12之11、12之12地號土地所有權應
    有部分各五分之一移轉登記為原告所有；若被告無法辦理移
    轉返還上開土地應有部分與原告，則被告應給付原告新台幣
    （下同）2,518,252 元。
   (二)願供擔保請准宣告假執行。
二、陳述：
  (一)原告於民國77年4 月14日與被告、訴外人楊瑞華共同合資1,
    050 萬元購買坐落桃園縣觀音鄉○○○段過溪子小段12、12
    之1 、12之2 、12之3 、12之4 、12之5 、12之6 、12之7
    、12之8 、12之9 、12之10、12之11、12之12地號等13筆土
    地（下稱系爭土地），三人就系爭土地為分別共有，其中原
    告出資210 萬元、被告出資630 萬元，而楊瑞華出資210 萬
    元，如依出資比例分配土地，原告之應有部分為五分之一，
    此在訴外人楊文欽（即原告之子）於93年10月16日與被告之
    對話中，楊文欽問被告與原告合資購買觀音鄉之土地時，原
    告之出資數額多少，被告答稱：「200 多萬。」，並稱原告
    有五分之一之權利，當時尚有原告之子楊龍楷及被告弟弟楊
    槐津在場，楊槐津亦稱兩造合資購買系爭13筆土地約1,500
    坪，原告出資200 多萬元；翌日（即同年、月17日），兩造
    對話時，被告再次承認雙方有合資購買觀音鄉土地之事，原
    告就系爭13筆土地有五分之一之權利，被告並同意將五分之
    一之權利移轉登記為原告所有，雖被告事後稱上開對話非其
    所述，然於93年10月16日對話時，有楊文欽、楊龍楷、楊槐
    津等人在場，渠等均可證明被告確曾自認與原告有合資購買
    土地之事。
  (二)本件合資購買系爭土地之目的並非自用，而是欲轉賣他人，
    因此，若將系爭土地登記為購買之三人分別共有，於轉賣及
    移轉過戶土地所有權時將造成不便，故兩造訂立借名登記契
    約，原告將系爭土地之應有部分五分之一以被告名義為登記
    。其後因未找到合適之買主購買系爭土地，當初兩造簽訂借
    名登記契約之目的已無法達成，故原告以起訴狀繕本送達被
    告為終止借名登記契約之意思表示，則借名登記契約既已終
    止，被告無法律上之原因受有登記為系爭土地所有權人之利
    益，並致原告受有損害，依民法第179 條不當得利之規定，
    被告應將系爭土地應有部分各五分之一移轉登記為原告所有
    。
  (三)若認兩造間並非借名登記契約，應屬信託契約關係，原告亦
    得終止信託契約，依不當得利之法律關係請求被告返還系爭
    土地應有部分五分之一，因原告係將系爭土地應有部分五分
    之一信託移轉在被告名下，被告為原告之利益而管理及處分
    系爭土地，故原告得以起訴狀繕本送達被告為終止信託契約
    之意思表示，則兩造間之信託契約既已終止，被告無法律上
    原因受有登記為系爭土地所有權人之利益，致原告受有損害
    ，依民法第179 條規定，被告應將系爭土地所有權應有部分
    五分之一移轉登記為原告所有。
  (四)若被告無法返還系爭土地應有部分五分之一與原告，則原告
    請求被告應賠償2,518,252 元，因於77年間兩造與楊瑞華共
    同出資購買系爭土地時，原告係出資210 萬元，而以年利率
    1%計算至起訴時已近20年之期間，加計利息後，原告請求2,
    518,252 元。
三、證據：提出錄音光碟及譯文、土地登記謄本、土地登記簿各
    一份為證，並聲請訊問證人楊文欽、楊龍楷及楊槐津等人。
乙、被告方面：
一、聲明：除如受不利判決願供擔保免假執行外，如主文所示。
二、陳述：
  (一)原告主張伊與被告為姐弟關係，被告與訴外人楊瑞華則為姐
    妹關係，三人於77年間合資1,050 萬元購買系爭土地云云，
    與事實不符，蓋於77年間購買系爭土地時，只有楊瑞華出資
    五分之一即210 萬元，被告出資840 萬元購買系爭土地，原
    告當時稱沒錢而未出資，因此，系爭土地乃登記在被告名下
    。原告就其出資210 萬元購買土地一事，並未舉證證明，故
    其空言主張，顯不可採。
  (二)原告稱伊就系爭土地之應有部分有借名或信託登記在被告名
    下云云，原告並未舉證證明，自不可採，雖原告以93年10月
    16日其兄楊槐津、其子楊文欽、楊龍楷等人與被告間之對話
    錄音，及其與被告於93年10月17日之對話錄音為證，稱其就
    系爭土地確有應有部分五分之一云云，惟細聽錄音內容，就
    被告部分並非被告之陳述，被告對此否認錄音之真正，以現
    代數位影音編輯之科技技術，欲製作不真正之對話錄音並非
    難事，故原告應就對話錄音之真正舉證證明。雖原告聲請傳
    喚楊文欽證明錄音之真正，惟楊文欽為原告之子，難期待其
    能公正實在之證述，且楊文欽並未親身經歷本件事實，更無
    法就事實為證明，故無訊問之必要。
  (三)原告聲明中所載「... 若無法返還，則應給付原告2,518,25
    2 元」之請求，雖主張係以20年來每年按年息1%計算，惟該
    1%之加計部分，究係依何請求權基礎請求，並未明述。再本
    件土地是於77年4 月14日所購買，縱認原告稱伊於該日與被
    告訂定借名登記契約為真，則其請求移轉應有部分登記或請
    求返還不當得利之請求權，亦因請求權已逾15年之時效而消
    滅，被告自得以時效消滅為抗辯，故原告之請求，應予駁回
    。
    理  由
一、原告主張伊於77年4 月14日與被告、楊瑞華共同合資1,050
    萬元購買系爭土地，伊出資210 萬元，三人依出資比例分配
    ，原告就系爭土地之應有部分為五分之一，因購買系爭土地
    之目的係欲轉賣他人，如將系爭土地登記為三人分別共有，
    將造成轉賣及移轉過戶之不便，故原告將系爭土地應有部分
    五分之一以借名方式登記在被告名下等情，則為被告以前揭
    情詞所否認；是本件兩造之爭執點為：原告有無出資210 萬
    元共同購買系爭土地？就系爭土地應有部分兩造有無借名登
    記或信託登記契約存在？被告以原告土地所有權應有部分移
    轉登記及返還不當得利之請求權已罹於15年之時效消滅為抗
    辯，有無理由？
二、按當事人主張有利於己之事實者，就其事實有舉證之責任，
    民事訴訟法第277 條前段定有明文，系爭土地現登記為被告
    所有，有土地登記謄本為證，且為原告所不爭執，則原告主
    張伊就系爭土地有應有部分五分之一之權利存在，並與被告
    成立借名登記或信託契約之法律關係存在，自應由原告就此
    有利之事實負舉證責任。原告固稱伊曾出資210 萬元共同購
    買系爭土地，並以93年10月16日、93年10月17日被告與楊文
    欽等人之對話錄音光碟及譯文為證，惟此為被告所否認。查
    ：
  (一)原告主張伊有出資210 萬元共同購買系爭土地，惟此為被告
    所否認，而原告自承無法找到有何出資210 萬元之證據資料
    為證，僅能以上開錄音光碟及譯文為據，惟上開錄音光碟及
    譯文所示內容之形式及實質真正，已為被告所否認；縱認錄
    音光碟內容確為被告與楊文欽等人之談話內容，惟此僅是被
    告於訴訟外所為之陳述，被告於本件訴訟言詞辯論中已予否
    認，故上開談話內容已無證據價值，況此錄音光碟係原告所
    製作，而製作錄音光碟之人，於製作時，通常是篩選對其有
    利部分之談話內容而省略不利部分之內容，故其正確性殊有
    可疑，且與他人談話時，在不知情之下遭人錄音，其陳述內
    容常因他人有意之誘導或誤導，而做出不符真意之陳述，故
    此種談話錄音內容之證據價值，自屬低微。再者，觀之原告
    提出之錄音光碟及譯文內容，並無法詳知談話者說話當時之
    動機、全部對話內容，及談話目的等詳情，故原告僅以談話
    錄音之片段陳述為證，顯難據此即認其有出資210 萬元之事
    為真實。
  (二)再者，原告自承無法提出與被告之間有合意訂立借名登記或
    信託契約之證明資料，則原告主張其就系爭土地有應有部分
    五分之一之權利存在，並依借名登記契約之法律關係請求被
    告將系爭土地應有部分五分之一移轉登記為原告所有云云，
    即不可採。
  (三)又原告備位聲明若被告無法返還土地，則請求被告應給付2,
    518,252 元云云，惟原告未能舉證證明已交付210 萬元予被
    告共同購買系爭土地，並與被告成立借名或信託登記契約，
    故原告主張如被告無法返還土地，則請求被告給付2,518,25
    2 元（即210 萬元加上原告所稱之利息），亦屬於法無據，
    要非可採。
  (四)民法第125 條規定：請求權因15年間不行使而消滅。而不動
    產所有權之回復請求權，應適用民法第125 條關於消滅時效
    之規定，有司法院28年院字第1833號解釋可參。再當事人主
    張不動產物權之登記有無效之原因，依不當得利之法律關係
    請求塗銷登記者，依民法第125 條規定，其請求權，因15年
    間不行使而消滅。不當得利之受領人，依其利益之性質或其
    他情形不能返還所受之利益者，依民法第181 條但書之規定
    ，固應償還其價額，惟其所應償還之價額及所受之利益，性
    質上具有同一性，自應自原請求權得行使時起算消滅時效，
    不得各別起算其消滅時效。本件原告自承係於77年4 月14日
    與被告約定共同出資購買系爭土地，縱認原告所述已有出資
    210 萬元為真實，然本件並未約定原告何時始得行使請求移
    轉土地所有權應有部分，故原告於訂約之日起即可隨時行使
    請求權，其請求權時效應自77年4 月14日起算，依上開法律
    規定請求權時效因15年間不行使而消滅，則原告至95年12月
    29日（見本件起訴狀所蓋之本院收狀日期章）始提起本件訴
    訟，顯已逾15年之時效期間，是被告抗辯原告之返還價金或
    不當得利請求權已罹於時效消滅，亦屬可採。
三、綜上所述，原告未能證明其已出資購買系爭土地一事為真，
    故原告本於共同出資及借名登記或信託登記契約、不當得利
    等法律關係，請求被告將系爭土地所有權應有部分五分之一
    移轉登記或返還買賣價金或不當得利（含利息）共2,518,25
    2 元等，均無理由，應予駁回；縱認原告有出資210 萬元，
    亦因原告之請求權已罹於時效消滅，被告以此為抗辯，自屬
    可採，原告之訴，亦應駁回；原告之訴既經駁回，假執行之
    聲請即失所附麗，應併予駁回。
四、末按原告聲請訊問之證人楊文欽、楊龍楷及楊槐津等人，因
    渠等為原告之子或親兄弟，渠等之證詞恐有不公平之偏見，
    或爭點混淆、誤導之危險，或多餘而無需要，致實質上超過
    其訊問之證明價值，縱與本件有關連性，本院亦認已無訊問
    之必要，是本件事證已臻明確，兩造其餘主張陳述及所提之
    證據，於本件判決結果均無影響，毋庸再予審酌，附此敘明
    。
五、結論：原告之訴為無理由，依民事訴訟法第78條，判決如主
    文。
中　　華　　民　　國　　96　　年　　8 　　月　　7 　　日
                  民事第三庭    法　官　潘進柳
以上正本係照原本作成
如對本判決上訴，須於判決送達後20日內向本院提出上訴狀
中　　華　　民　　國　　96　　年　　8 　　月　　7 　　日
                                書記官　李麗娟
